臺中高等行政法院判決
　　　　　　　　　　　　　　　　　　 96年度訴字第00246號
　　　　　　　　　　　　　　　.
原　　　告　甲○○
被　　　告　財政部臺灣省中區國稅局
代　表　人　乙○○
訴訟代理人　丁○○
　　　　　　丙○○
上列當事人間因贈與稅事件，原告不服財政部中華民國96年4月
18日台財訴字第09600118150號訴願決定（案號：第00000000號
），提起行政訴訟。本院判決如下︰
　　主  文
原告之訴駁回。
訴訟費用由原告負擔。
　　事  實
一、事實概要：緣贈與人黃宇功（原名黃宇光）欠繳民國（下同
    ）88年度贈與稅計新臺幣（下同）5,249,385元及罰鍰5,249
    ,300元，逾期未繳納，經被告移送法務部行政執行署臺中行
    政執行處強制執行，因黃宇功無財產可供執行，被告遂將尚
    未逾核課期間之應納贈與稅額5,249,385元，改以受贈人（
    即原告）為納稅義務人發單補徵。原告不服，申請復查，結
    果未獲變更，提起訴願，遭決定駁回，遂提起行政訴訟。
二、兩造聲明：
    (一)原告聲明求為判決：訴願決定及原處分均撤銷。
　　(二)被告聲明求為判決：原告之訴駁回。
三、兩造陳述：
    (一)原告主張：
      原告經合法通知，未於言詞辯論期日到場，據其書狀陳述
      意旨略以：
      1.本件儷國建設股份有限公司（下稱儷國公司，嗣更名為
        寓浩資訊科技股份有限公司，下稱寓浩公司），雖實收
        資本額90,000,000元，每股面額10,000元，惟因歷經連
        年鉅額虧損，公司資產淨值於上開股票讓售日，其價值
        實際已為負數，每股價值為0元。為便辦理讓售手續起
        見，乃象徵性以「1」元計價，並無以顯著不相當之代
        價讓售之事實。惟被告所屬之沙鹿稽徵所，依財政部70
        年12月30日台財稅第40833號函：「核算遺產及贈與稅
        法施行細則第29條第1項所謂之資產淨值時，對於公司
        未分配盈餘之計算，應以經稽徵機關核定者為準。」之
        釋示，竟將實際毫無移轉價值之股票，估定價值為22,2
        22,031元。
      2.按「未上市或上櫃之股份有限公司股票，除前條第2項
        規定情形外，應以繼承開始日或贈與日該公司之資產淨
        值估定之。」固為遺產及贈與稅法施行細則第29條所明
        定，惟其並未明定應以營利事業經稽徵機關核定營利事
        業所得稅相關之數據為準估算之，是故司法院釋字第53
        6號解釋乃併為提示：「．．．惟未上市或上櫃公司之
        股票價值之估價方法涉及人民之租稅負擔，仍應由法律
        規定或依法律授權於施行細則訂定，以貫徹上揭憲法所
        規定之意旨。」其併為解釋意旨顯為防制稽徵機關不當
        之估價，致虛增人民之租稅負擔並損及憲法明定保障人
        民之財產權。上述未上市或上櫃公司之股票價值之估算
        方法，迄未見有權制定機關依司法院大法官為顧慮人民
        不當之租稅負擔及應保障之財產權而為之解釋意旨，遵
        照於遺產及贈與稅法，或其施行細則訂定。被告竟依上
        揭財政部70年12月30日台財稅第40833號函非關估算方
        法之釋示率斷估定本案系爭之股票價值，顯有違上開司
        法院大法官解釋意旨。
      3.又據財政部84年3月31日台財稅第841614364號函所釋示
        ：「依遺產及贈與稅法施行細則第29條規定，未公開上
        市之公司股票，其遺產價值以繼承開始日該公司之資產
        淨值估定之。被繼承人死亡遺有未上市公司股票，而該
        未上市公司如經稽徵機關查明其已擅自停業或他遷不明
        ，經研判確實已無財產價值者，可核實認定其資產淨值
        ，以符實際。」本件寓浩公司於88年度營業額僅64,285
        元，已呈停業狀態，致於91年間經「經濟部」逕行廢止
        其登記，是寓浩公司於88年間，其股票實際已無財產價
        值。
      4.原告就本贈與稅事件，除依法提起行政訴訟外，並另依
        遺產及贈與稅法第30條第2項、同法施行細則第46條第1
        項規定及財政部85年8月20日台財稅第000000000號釋示
        ，於96年1月26日及3月5日向被告所屬之沙鹿稽徵所申
        請以本事件課徵標的物之股票抵繳應納之贈與稅，經該
        稽徵所受理後，並於96年3月9日函復請原告提送相當抵
        繳稅額之原課徵標的物股票供審查，經原告依限提送該
        所承辦員紀櫻花及王惠屏二員共同審查在案。惟時逾數
        月未得該所函復辦理之結果，乃以電話查詢辦理情形，
        而據承辦員答稱：「因審查後認為該等原據以課徵贈與
        稅之標的物（股票），實際並無抵繳價值，故已函請原
        課徵單位（審查二科）就本案系爭股票原讓售人黃宇功
        一案查明原查核認定股票之價值是否有誤，迄未據核復
        本所。」
      5.按被告所屬單位，其中「審查二科」及「沙鹿稽徵所」
        其承辦業務與本事件有關，前者係主管本事件所涉股票
        審查其讓售申報價值是否涉顯著偏低，而予以調整並據
        以課徵贈與稅之業務，後者係主管原告依「審查二科」
        認定之股票價值申請抵繳所課徵之贈與稅業務。因該二
        單位為被告所屬，竟生相異之認定。系爭股票，原告一
        再申明事實並無價值存在，與被告所屬「沙鹿稽徵所」
        經實質審查後認無抵繳價值，相為符合。被告依「審查
        二科」以不符事實之價值核定，並據以課徵贈與稅，依
        法並無據，且其所屬二單位自相矛盾，凸顯分歧之認事
        ，迄今尚無法就本事件作一致性之合法交代，顯見被告
        原核課贈與稅事件確有未合。
    (二)被告答辯：
      1.寓浩公司原名儷國公司，該公司原負責人黃宇功於88年
        7月9日將其所有儷國公司股票3,250股以每股1元價格售
        予原告，成交總價3,250元，嗣儷國公司於88年8月25日
        向經濟部中部辦公室申請變更公司名稱，並變更登記原
        告為董事長。原告雖主張其為人頭股東，惟查原告於88
        年8月15日經寓浩公司股東會選任為該公司董事，該公
        司於同年9月15日變更負責人為原告，嗣於89年11月23
        日變更負責人為周朝國（原告仍擔任該公司監察人），
        有該公司股東會會議紀錄及營業稅稅籍資料查詢作業資
        料可稽；且原告於89年3月23日辦理88年度綜合所得稅
        結算申報時，列報取自該公司薪資所得165,000元，並
        註明附有扣（免）繳憑單，經被告查調該筆薪資所得之
        扣繳憑單，其扣繳單位為寓浩公司，扣繳義務人為原告
        ，有88年度綜合所得稅結算申報書、各類所得扣繳暨免
        扣繳憑單報核聯可稽，足見原告明知其為該公司股東，
        其既未能提示佐證資料，空言主張係人頭股東，核無足
        採。
      2.次查該公司截至86年度未分配盈餘累積數－27,398,703
        元，87年度經核定未分配盈餘0元，88年度截至股票移
        轉日止未分配盈餘－1,063,365元，該公司實收資本額9
        0,000,000元，有營利事業所得稅結（決）算（未申報
        ）案件查詢及外更正作業、累積未分配盈餘檔查詢畫面
        及88年度營利事業所得稅結算申報核定通知書等資料可
        稽，初查依首揭規定核算系爭股票讓售日該公司資產淨
        值估定之價格22,222,031元[（－27,398,703＋0－1,06
        3,365＋90,000,000）×32,500,000÷90,000,000]，並
        就其與讓售價格之間之差額22,218,781元核認黃宇功有
        以顯著不相當代價讓與財產之情事，應以贈與論，並無
        不合。
      3.至司法院釋字第536號解釋，雖指明未上市或上櫃公司
        之股票價值之估算方法涉及人民之租稅負擔，仍應由法
        律規定或依法律授權於施行細則訂定，以貫徹憲法所規
        定之意旨，惟該解釋並未指首揭財政部函釋為違憲或違
        法，原告主張容有誤解。又原告雖主張寓浩公司88年度
        營業額僅64,285元，91年經經濟部廢止登記，88年間該
        公司股權已不具價值等情，惟查88年度營業之結果已於
        本件淨值之計算中予以核認，至該公司於91年經經濟部
        廢止登記乙節，核與本件無涉，尚難認係對其讓售價格
        有影響之其他客觀因素。
    理  由
一、原告經合法通知未於言詞辯論期日到場，核無行政訴訟法第
    218條準用民事訴訟法第386條所列各款之情形，爰依被告之
    聲請，由其一造辯論而為判決。
二、按「財產之移動，具有左列各款情形之一者，以贈與論，依
    本法規定，課徵贈與稅：一、．．．。二、以顯著不相當之
    代價，讓與財產、免除或承擔債務者，其差額部分。」及「
    贈與稅之納稅義務人為贈與人。但贈與人有左列情形之一者
    ，以受贈人為納稅義務人：一、．．．。二、逾本法規定繳
    納期限尚未繳納，且在中華民國境內無財產可供執行者。」
    為遺產及贈與稅法第5條第2款及第7條第l項第2款所明定。
    次按「依本法第7條之規定，以受贈人為納稅義務人時，其
    應納稅額仍應按贈與人為納稅義務人時之規定計算之。」及
    「未上市或上櫃之股份有限公司股票，除前條第2項規定情
    形外，應以．．．贈與日該公司之資產淨值估定之。」為遺
    產及贈與稅法施行細則第5條及第29條第l項所明定。又「遺
    產及贈與稅法第5條第2款所規定：以顯著不相當之代價讓與
    財產者，其差額部分以贈與論之適用，須視個案情況而定，
    未公開上市公司股票以低於讓售日該公司資產淨值估定之價
    格出售者，其每股資產淨值與讓售股票價格間之差額，為稽
    徵機關認定是否以顯著不相當代價讓與財產之主要參考資料
    ，惟如有其他客觀因素對其讓售價格有影響者，仍可作為核
    課之參考。」及「核算遺產及贈與稅法施行細則第29條第l
    項所謂之資產淨值時，對於公司未分配盈餘之計算，應以經
    稽徵機關核定者為準。」亦經財政部67年7月28日台財稅第3
    5026號及70年12月30日台財稅第40833號函釋在案，經核與
    上開規定並無牴觸，本件自得援用。
三、本件贈與人黃宇功（原名黃宇光）於88年7月9日出售儷國建
    設股份有限公司股票3,250股予其子即原告甲○○（嗣該儷
    國公司於同年8月16日更名為寓浩資訊科技股份有限公司）
    ，該股票每股面額10,000元，而申報之買賣總價為3,250元
    ，經被告查明該公司之股票既未上市亦未上櫃，乃依前述遺
    產及贈與稅法施行細則第29條第l項規定，估定贈與財產之
    價值為22,222,031元，認黃宇功以顯不相當之代價讓與財產
    ，系就其差額部分22,218,781元（22,222,031－3,250＝22,
    218,781），依遺產及贈與稅法第5條第2款之規定，視同贈
    與核課贈與稅，經通知黃宇功限期申報贈與稅，未據申報乃
    核課黃宇功88年度贈與稅計5,249,385元及罰鍰5,249,300元
    。因黃宇功逾期未繳納，經被告移送臺中執行處強制執行，
    因黃宇功無財產可供執行，被告遂將上開應納贈與稅額5,24
    9,385元，改以受贈人（即原告）為納稅義務人發單補徵等
    情，有證券交易稅一般代繳稅額繳款書、88年7月9日寓浩資
    訊科技股份有限公司淨值計算表、該公司88年度營利事業所
    得稅結算申報書、核定通知書、歷年累積未分配盈餘、損益
    及課稅所得等資料附原處分卷可稽，均堪憑信。被告據以核
    定原告贈與稅，揆諸前揭說明，於法並無不合。
四、原告雖主張：(一)儷國公司之資產淨值於股票讓售日，其價值
    實際已為負數，每股價值為0元。為便辦理讓售手續起見，
    乃象徵性以1元計價，並無以顯著不相當之代價讓售之事實
    。(二)被告依財政部70年12月30日台財稅第40833號函非關估
    算方法之釋示率斷估定本案系爭之股票價值，顯有違司法院
    釋字第536號解釋意旨。(三)本件寓浩公司於88年度營業額僅6
    4,285元，已呈停業狀態，其股票實際已無財產價值。(四)按
    被告所屬單位，其中「審查二科」及「沙鹿稽徵所」其承辦
    業務與本事件有關，竟生相異之認定。系爭股票，原告一再
    申明事實上並無價值存在，與被告所屬「沙鹿稽徵所」經實
    質審查後認無抵繳價值，相為符合。被告依「審查二科」以
    不符事實之價值核定，並據以課徵贈與稅，依法無據云云。
五、經查，寓浩公司更名前為儷國公司，儷國公司之資本額為90
    ,000,000元，共分9,000股，每股面額10,000元，儷國公司
    於88年8月25日向經濟部中部辦公室申請變更公司名稱為寓
    浩公司，並變更登記原告為董事長，當時之資本額仍為90,0
    00,000元，共計9,000,000股，每股面額10元，有寓浩公司
    變更登記事項卡、董事、監察人名單等附原處分卷可考（第
    102、103頁）。原告於88年7月9日受讓儷國公司股票時，該
    公司截至86年度之未分配盈餘累積數為－27,398,703元，87
    年度經核定之未分配盈餘0元，88年度截至股票移轉日止之
    未分配盈餘為－1,063,365元[（2,042,782－0）×190/365
    ＝－1,063,365]，該公司之實收資本額為90,000,000元，有
    被告「營利事業所得稅結（決）算（未申報）案件查詢及外
    更正作業」、累積未分配盈餘檔查詢結果及該公司88年度營
    利事業所得稅結算申報核定通知書等資料附原處分卷（原處
    分卷第26至42頁）可稽，被告依首揭規定核算系爭股票讓售
    日該公司資產淨值估定之價格22,222,03l元，其計算式為：
    [贈與日以前年度未分配累積數＋贈與日年度未分配盈餘＋
    資本及其他調整數]×贈與股票面額÷公司資本額＝贈與日
    股票淨值；亦即[（－27,398,703＋（－l,063,365＋90,000
    ,000）×32,500,000÷90,000,000＝22,222,03l]（詳原處
    分卷第43頁淨值計算表）原告空言讓售日儷國公司之價值已
    為負數，核非可採。
六、至首揭財政部70年12月30日台財稅第40833號函釋略謂：「
    核算遺產及贈與稅法施行細則第29條第l項所謂之資產淨值
    時，對於公司未分配盈餘之計算，應以經稽徵機關核定者為
    準。」乃在闡明遺產及贈與稅法施行細則第29條第l項之規
    定，以求認定客觀公正，核與遺產及贈與稅法第10條規定之
    意旨並無違背，亦未與憲法第19條及第15條規定牴觸，原告
    既未提出其他客觀之證據，作為被告核課之參考，被告據以
    核定系爭股票之淨值，並無違誤。至寓浩公司88年度營業額
    雖較少，但因該公司股本高達90,000,000元，非可推論系爭
    股票轉讓時已無財產價值。另司法院釋字第536號解釋係針
    對財政部79年9月6日台財稅字第790201833號函釋所為解釋
    ，認該函釋並無違憲，該函釋乃在闡明遺產及贈與稅法施行
    細則第29條之規定，謂稽徵機關為估算未公開上市之公司股
    票價值時，依上開條文估算公司之資產淨值時，對於該公司
    轉投資持有之上市公司股票價值，應依遺產及贈與稅法施行
    細則第28條規定計算。經核上開司法院解釋之內容核與本件
    之事實尚屬有別，且該解釋並未以財政部70年12月30日台財
    稅第40833號函釋為對象，原告主張該財政部70年12月30日
    函釋違反釋字第536號解釋，核無可採。
七、至原告事後以系爭股票申請抵繳系爭贈與稅，依遺產及贈與
    稅法施行細則第46條第l項規定，固以應以系爭股票核課贈
    與稅之價值為準，惟被告准否抵繳係屬另一處分，該處分有
    無違誤並非本件審酌之範圍，況被告亦尚未就原告此一申請
    為准駁之處分，本院亦不受其見解之拘束。原告所謂「被告
    所屬沙鹿稽徵所經實質審查後認系爭股票無抵繳價值」乙節
    ，未據舉證證明，尚難憑信。原告據以主張系爭股票於移轉
    時並無價值乙節，不足採取。
八、本件事證已臻明確，兩造其餘主張陳述及所提之證據，於判
    決之結果不生影響，不再一一論述，併此敘明。
據上論結，本件原告之訴為無理由，依行政訴訟法第218條、第1
95條第1項後段、第98條第1項前段、民事訴訟法第385條第1項前
段，判決如主文。
中　　華　　民　　國　　96　　年　　 8　　 月　　29   日
                  第四庭 審判長 法  官　沈應南
                                法  官　許武峰
                                法  官　許金釵
以上正本證明與原本無異。
如不服本判決，應於判決送達後20日內向本院提出上訴書狀，其
未表明上訴理由者，應於提起上訴後20日內向本院提出上訴理由
書（須依對造人數附具繕本）；如於本判決宣示或公告後送達前
提起上訴者，應於判決送達後20日內補提上訴理由書（須附繕本
）。未表明上訴理由者，逕以裁定駁回。
中　　華　　民　　國　　96　　年　　 9　　 月　　4    日
                                書記官　許騰云
